【裁判字號】    95,抗,1701
【裁判日期】    951228
【裁判案由】    確認開除黨籍無效等
【裁判全文】
臺灣高等法院民事裁定                  95年度抗字第1701號
抗  告  人  乙○○
上列抗告人與相對人甲○○○○等間確認開除黨籍無效等事件，
對於中華民國95年10月23日台灣台北地方法院95年度訴字第6371
號裁定，提起抗告，本院裁定如下：
    主      文
抗告駁回。
抗告訴訟費用由抗告人負擔。
    理      由
一、抗告人於原法院起訴主張：相對人甲○○○○所屬台北市委
    員會於民國（下同）64年10月21日，以伊違紀競選為由開除
    黨籍，惟關於64年之中央民意代表增額選舉，相對人甲○○
    ○○台北市選舉事務所係於64年10月29日至同年11月 8日間
    受理候選人登記，伊遭開除黨籍時尚未正式登記參選（伊於
    同年11月 7日方登記參選，因若未參選會遭相對人甲○○○
    ○說成搓圓仔湯），自無違紀參選之事實，是相對人甲○○
    ○○開除伊之黨籍乃違反強制及禁止規定，應屬無效，爰請
    求確認前揭開除黨籍之處分無效，並命相對人甲○○○○發
    給伊甲○○○○黨證。又相對人甲○○○○台北市委員會曾
    於62年8月15日以（62）北市勁壹字第2386號小組長任期考
    核通知書通知伊「優先提名、支持從政」，是伊自有優先提
    名之權利及法益，為使相對人甲○○○○兌現承諾，故請求
    確認相對人甲○○○○對伊優先提名之法律關係成立，且請
    求判令相對人等對於95年之台北市市議員選舉或於96年之台
    北市立法委員選舉時，應對於伊予無條件優先提名參選之法
    律關係成立。再伊遭開除黨籍爭議本已事隔多年，然相對人
    丙○○身為甲○○○○黨工，根本不知當初情形，卻於94年
    12月12日上午 9時在台北市○○○路11號大廳，向參觀群眾
    宣布伊係被開除黨籍，伊每一次都參選云云。故本件時效必
    須重新計算。爰聲明：(一)確認相對人甲○○○○台北市委員
    會以64年10月21日（64）北市勁考字第1083號決定書開除伊
    甲○○○○黨籍之處分應予無效之法律關係成立。(二)確認相
    對人甲○○○○台北市委員會以62年 8月15日（62）北市勁
    壹字第2386號小組長任期考核通知書通知伊優先提名書證之
    法律關係成立。(三)相對人等對於95年之台北市市議員選舉或
    於96年之台北市立法委員選舉時，應對於伊予無條件優先提
    名參選之法律關係成立。
二、原法院裁定意旨略以：抗告人起訴請求判命相對人甲○○○
    ○所屬台北市委員會64年10月21日（64）北市勁考字第1083
    號決定書開除抗告人黨籍之處分無效，在性質上乃政治團體
    內部事項，並不適於為民事訴訟之標的，不屬普通法院之權
    限。抗告人另以相對人甲○○○○所屬台北市委員會曾於62
    年 8月15日以（62）北市勁壹字第2386號小組長任期考核通
    知書通知抗告人「優先提名、支持從政」為由，訴請確認相
    對人甲○○○○對抗告人優先提名之法律關係成立，並判命
    相對人等應於95年之台北市市議員選舉或於96年之立法委員
    選舉中無條件優先提名抗告人參選，亦屬政治活動，並不適
    於為民事訴訟之標的，亦不屬普通法院之權限，抗告人之請
    求並不合法，應予駁回等語。
三、抗告意旨略以：伊與相對人等間之糾紛，乃屬民事之權利與
    義務之糾紛，依民法第 1條規定：「民事，法律所未規定者
    ，依習慣；無習慣者，依法理。」，法院不得藉口於法律無
    明文，而拒絕將有爭議之法律關係加以判斷，況原裁定並未
    指明解決政治團體內部事項，或政治活動問題究屬何法院或
    應屬何種類之法院管轄，其裁定已經違法，求予廢棄原裁定
    云云。
四、按原告之訴，有訴訟事件不屬普通法院之權限者，法院應以
    裁定駁回之，民事訴訟法第 249條第1項第1款。復按前項政
    黨法人之登記及其他事項，除本法另有規定外，準用民法關
    於公益社團之規定，人民團體法第46條之1第2項固定有明文
    ，惟按政治團體應依據民主原則組織與運作，其選任職員之
    職稱、名額、任期、選任、解任、會議及經費等事項，於其
    章程中另定之，人民團體法第49條亦定有明文。是黨內應以
    民主自治為組織原則，而該條係就黨職人員之選任、解任等
    事項為規定，否則自無須就選任之職稱、會議、及經費併列
    之必要，可見人民團體法就政治團體已有特別規定，其選任
    、解任，均應依黨章規定。又政黨推薦候選人參加公職人員
    選舉，係屬政治活動，並非行使私法上權利，故政黨黨內推
    薦候選人初選之糾紛，自不得為民事訴訟之標的。
五、經查，抗告人以相對人甲○○○○所屬台北市委員會中華民
    國64年10月21日以（64）北市勁考字第1083號決定書開除其
    黨籍，乃係違反強制及禁止規定，應屬無效為由，訴請確認
    相對人甲○○○○台北市委員會前揭開除抗告人黨籍之處分
    無效云云，並提出甲○○○○台北市委員會決定書影本為證
    （原法院卷第 6頁），惟查相對人甲○○○○係人民團體法
    所謂之政治團體，並已依法辦理法人登記，其黨章第46條規
    定：「凡黨員違反紀律時，應由所屬黨部或其上級黨部審查
    ，議定處分，其權責如下：一、申誡處分由所屬黨部或上級
    黨部委員會議決後執行。二、停止黨職、停止黨權處分由有
    關權責單位議決並報中央考核紀律委員會核備後執行。三、
    撤銷黨籍處分由中央考核紀律委員會議決後執行。四、開除
    黨籍處分由中央考核紀律委員會議決並經中央常務委員會核
    定後執行。被處分者不服處分決定時，得向上一級黨部申訴
    。關於違反紀律案件之檢舉、審議、申訴、執行及黨籍、黨
    權、黨職之恢復等程序，另定之。」，此有甲○○○○黨章
    在卷可稽，足認相對人甲○○○○對黨員違反紀律案之處理
    有相關申復程序足為救濟，抗告人應循上開途徑以為救濟，
    其訴請確認相對人甲○○○○開除其黨籍之處分無效，性質
    上乃政治團體內部事項，並不適於為民事訴訟之標的，不屬
    普通法院之權限。抗告人另以相對人甲○○○○所屬台北市
    委員會曾於62年 8月15日以（62）北市勁壹字第2386號小組
    長任期考核通知書通知伊「優先提名、支持從政」為由，訴
    請確認相對人甲○○○○對伊優先提名之法律關係成立，並
    判命相對人甲○○○○應於95年之台北市市議員選舉或於96
    年之立法委員選舉中無條件優先提名伊參選云云，惟政黨推
    薦候選人參加公職人員選舉，係屬政治活動，並非行使私法
    上權利，依據上開說明，抗告人與相對人甲○○○○間推薦
    候選人之糾紛，自不得為民事訴訟之標的。是原法院以本件
    非屬普通法院之權限，以不合法駁回抗告人之訴，於法並無
    不合。抗告意旨指摘原裁定不當，求予廢棄，為無理由，應
    予駁回。
六、據上論結，本件抗告為無理由，裁定如主文。
中    華    民    國    95    年    12    月    28    日
                    民事第十五庭
                        審判長法  官  黃騰耀
                              法  官  許文章
                              法  官  黃國永
正本係照原本作成。
本裁定除以適用法規顯有錯誤為理由，並經本院許可外，不得再
抗告。如提起再抗告，應於收受後10日內委任律師為訴訟代理人
向本院提出再抗告狀。並繳納再抗告費新台幣１千元。
中    華    民    國    95    年    12    月    29    日
                              書記官  葉國乾


司法院資訊處製作；財團法人民間司法改革基金會備份。
